臺灣士林地方法院刑事判決　　　　　　　　89年度訴字第46號
公　訴　人　臺灣士林地方法院檢察署檢察官
被　　　告　丑○○
選任辯護人　呂金貴律師
被　　　告　乙○○
上　一　人
選任辯護人　吳建昌律師
被　　　告　己○○
上　一　人
選任辯護人　張智剛律師
被　　　告　甲○○
上　一　人
選任辯護人　葉海萍律師
被　　　告　子○○
上　一　人
選任辯護人　蔡坤鐘律師
　　　　　　吳宏城律師
上列被告等因違反貪污治罪條例等案件，經檢察官提起公訴（87
年度偵字第8343、11407 號、88年度偵字第9546、12067 號），
本院判決如下：
    主  文
丑○○、乙○○共同對於主管之事務，直接圖利，丑○○處有期
徒刑陸年，褫奪公權參年，乙○○處有期徒刑伍年陸月，褫奪公
權參年。
己○○共同行使公務員明知為不實之事項，而登載於職務上所掌
之公文書，足以生損害於公眾，處有期徒刑貳年。
甲○○、子○○共同行使公務員明知為不實之事項，而登載於職
務上所掌之公文書，足以生損害於公眾，甲○○處有期徒刑壹年
陸月，子○○處有期徒刑壹年貳月，均緩刑參年。
    事  實
一、丑○○自民國75年12月1 日起至82年8 月1 日退伍止，擔任
    國防部總務局（後改為國防部軍務局，再改為國防部參謀本
    部軍務辦公室）副局長，乙○○自77年8 月16日起至84年9
    月1 日退伍止，擔任國防部總務局副局長，丁○○自80年9
    月1 日起至87年1 月1 日止，擔任國防部總務局眷管組（後
    改為國防部軍務局眷管組，再改國防部總政治作戰局軍眷服
    務處）組長，癸○○於84年9 月1 日退伍前，係擔任國防部
    總務局眷管組參謀（癸○○設籍於臺北市○○區○○街46巷
    9 號9 樓，居住在臺北市○○區○○路1 段1 巷9 弄57號，
    於86年10月30日出境，本案係自87年間開始偵查，故癸○○
    自始未到案，經本院於90年12月10日發布通緝，現持加拿大
    護照，滯留加拿大，待通緝到案後另結），戊○○原任國防
    部總務局上校副主任，退伍後，自77年5 月1 日起至82年3
    月31日止，擔任國防部總務局眷管組文書雇員（戊○○於90
    年8 月7 日死亡，經本院於91年2 月27日諭知公訴不受理判
    決），渠等皆為國防部總務局眷管組眷宅配售業務之各級主
    管人員，均係依法令從事公務之人員。緣80年5 月間，因當
    時擔任國防部總務局局長之庚○○（自79年8 月起至80年底
    止，擔任國防部總務局局長，於81年1 月1 日調任總統府，
    83年11月1 日退伍，經檢察官以87年度偵字第8343、11407
    號、88年度偵字第12067 號為不起訴處分確定）所獲配之信
    義新城眷宅不敷使用，遂經由副局長乙○○及國防部總務局
    前眷管組組長辛○○（79年4 、5 月起至80年9 月1 日止，
    擔任眷管組組長，經檢察官以87年度偵字第8343、11407 號
    、88年度偵字第12067 號為不起訴處分確定）之介紹，由當
    時擔任國防部總務局眷管組副組長之上校丁○○（丁○○因
    戊○○違法配售愛國新城案、李幼枚違法配售愛國新城案，
    經國防部於88年5 月20日，以88年則剴更判字第014 號判決
    ，認均犯圖利罪，各處有期徒刑1 年3 月，褫奪公權1 年，
    應執行有期徒刑2 年，褫奪公權1 年，緩刑4 年，於88年6
    月20日確定），將其原申請配售之臺北市松山區○○○路32
    巷29號6 樓國防部復源新城眷宅（下稱復源新城眷宅），轉
    讓予庚○○。迨80年11月間，丁○○因亟須眷舍居住，而乙○○因先前介紹丁○○將復源新城眷宅轉讓予局長庚○○乙
    事，致丁○○無眷宅可住，深感抱歉，為答謝丁○○，乙○○遂與丑○○、丁○○、癸○○、戊○○等人，明知李幼枚
    （原為陸軍印製廠上校廠長，60年1 月1 日退伍，經檢察官
    以87年度偵字第8343、11407 號、88年度偵字第12067 號為
    不起訴處分確定）係丁○○之父，已退伍多年，依當時規定
    ，並不具申配眷宅資格，猶基於行使公務員登載不實之文書
    及圖利李幼枚之共同犯意聯絡，在國防部總務局辦公室內，
    先由乙○○於80年11月間某日，指示丁○○以父親李幼枚之
    名義，提出申請配購臺北市○○區○○街8 巷13號6 樓國防
    部愛國新城34坪眷宅1 戶（自費增坪，下稱愛國新城眷宅）
    ，再由丁○○指示癸○○打印文件，戊○○填寫附件名冊，
    丁○○書寫「自費增坪」字樣，共同於80年11月28日，將李
    幼枚係國防部現役上校、欲自費增坪申購愛國新城34坪眷宅
    之不實事項，登載於職務上所掌管之簡便行文表及承購名冊
    公文書上，而丑○○明知李幼枚係違法申請，且總務局對於
    34坪眷宅申購案並無核可權利，須再送請總政治作戰部核定
    ，丑○○亦基於共同犯意之聯絡，於80年11月30日，在（80
    ）宏家字第5608號簡便行文表上，逕予批示發文，將配售公
    文逕以簡便行文表方式行使通知軍眷合作社，而匿未報經總
    政治作戰部核定，嗣由丁○○接獲公文，遂以李幼枚名義行
    使該80年11月30日（80）宏家字第5608號配售公文，以獲配
    眷宅，並據以辦理後續配購手續，足以生損害於國防部總務
    局對於配售眷宅之正確性，並藉此直接圖利李幼枚。
二、己○○於79年間，係任職陸軍裝甲兵少校，因知悉友人癸○○負責國防部眷宅配售業務，為求快速申請獲配眷宅，遂提
    供軍人補給證、國民身分證影本予癸○○，授權癸○○代刻
    印章，用以申請配購眷宅，然遲未有結果。迨己○○於81年
    8 月1 日退伍時，官階為澎防部戰車群少校，因其於退伍時
    尚未獲配眷宅，亦未依規定保留5 年申購權利，故已不具申
    配國防部眷宅資格，而癸○○於己○○退伍後，明知己○○
    不具獲配資格，竟於不詳時間，在國防部總務局辦公室內，
    以己○○名義，出具82年7 月20日虛載任職三軍大學中校之
    不實報告，由癸○○據以登載在預購國防部三義新城眷舍遞
    補人員名冊上，行使向國防部總務局申購得臺北市○○區○○路3 段48巷1 弄3 號8 樓三義新城眷宅1 戶（下稱三義新
    城眷宅），直接圖利己○○，使其不法配購眷宅，嗣經國防
    部總務局以82年7 月22日（82）宏家字第3279號函，核定有
    眷無舍官兵申購臺北市三義新村重建餘宅遞補人員名冊，己○○亦列名其中，足以生損害於國防部總務局對於配售眷宅
    之正確性。嗣己○○接獲前揭國防部總務局82年7 月22日（
    82）宏家字第3279號公文後，明知自己資格不符，竟貪圖利
    益，與癸○○共同基於行使公務員登載不實文書之犯意聯絡
    ，由己○○持以向軍眷合作社行使，辦理後續配購手續，亦
    足以生損害於國防部總務局對於配售眷宅之正確性。迨87年
    12月間，己○○將原以新臺幣（下同）545 萬6028元配購所
    得之眷宅，以850 萬元（起訴書誤為1800萬元）價格轉售予
    案外人羅克強。
三、甲○○、子○○均不具軍人身分，惟甲○○與癸○○熟識，
    83年間，甲○○所經營之事業瀕臨倒閉，財務拮据，遂與癸○○共謀詐購國防部精忠新城眷宅轉售牟利，因恐遭人發現
    甲○○與承辦之癸○○相識，遂由甲○○另覓長年在大陸地
    區經商之友人子○○，甲○○、子○○及癸○○等3 人乃共
    同基於行使公務員登載不實文書之犯意聯絡，先推由子○○
    提供個人身分證件作為購屋人頭，再由癸○○於83年12月10
    日，在國防部總務局辦公室內，出立偽稱子○○係國防部統
    指部中校軍官欲申購眷宅之不實報告，而後由癸○○據以將
    此不實事項登載在所承辦之83年12月27日（87）宏家字第59
    26號遞補人員名冊，行使報經國防部總務局核可配售臺北市
    士林區○○路○ 段147 巷12號3 樓國防部精忠新城眷宅1 戶
    （下稱精忠新城眷宅），其後甲○○為籌措購屋款，乃於85
    年7 月間，邀約壬○○投資該屋3 分之2 權利，欲轉售牟利
    ，壬○○則依約於85年7 、11月先後2 次，共匯272 萬元予
    甲○○，嗣後甲○○於86年6 月19日，將該屋以910 萬元之
    代價轉售予丙○○，向丙○○收取400 餘萬元（餘為銀行貸
    款），期間子○○多次返回臺灣，配合辦理簽約、過戶、貸
    款等事宜。嗣丙○○於87年1 月間，再將該精忠新城房屋委
    託冠運房屋仲介公司出售，遂遭國防部人員發現係違法配售
    ，由國防部清查後，提起民事訴訟請求返還該精忠新城眷宅
    ，經本院以88年度訴字第69號民事判決勝訴，該房屋現已返
    還予國防部。
四、案經國防部軍法局及法務部調查局航業海員調查處移送臺灣
    士林地方法院檢察署檢察官偵查起訴。
    理  由
壹、被告丑○○、乙○○部分：
一、訊據被告丑○○、乙○○矢口否認有何偽造文書及圖利犯行
    ，被告丑○○辯稱：伊擔任國防部總務局副局長職務，有於
    80年11月30日批發李幼枚請購配售愛國新城眷宅公文，但是
    係依規定而為，以簡便行文表為之並不違法，伊不知李幼枚
    是丁○○之父，故沒有圖利及偽造文書犯行云云，被告乙○○辯以：伊擔任國防部總務局副局長職務，並未主管眷管業
    務，雖有介紹丁○○將復源新城眷宅頂讓予局長庚○○，但
    不知後來丁○○又申請愛國新城眷舍乙事云云。惟查：
  (一)本件被告丑○○、乙○○行為後，勘亂時期貪污治罪條例業
    經於81年7 月17日、85年10月23日、90年11月7 日及92年2
    月6 日4 度修正，62年8 月17日之修正公布之勘亂時期貪污
    治罪條例第6 條第3 款圖利罪之犯罪構成要件為「對於主管
    或監督之事務，直接或間接圖利」，81年7 月17日修正為貪
    污治罪條例第6 條第1 項第4 款，但內容不變，85年10月23
    日再修正為第6 條第1 項第4 款之「對於主管或監督之事務
    ，直接或間接圖私人之不法利益」，90年11月7 日再修正為
    第6 條第1 項第4 款之「對於主管或監督之事務，明知違背
    法令，直接或間接圖自己或其他私人不法利益，因而獲得利
    益」，同時刪除未遂犯處罰之規定，92年2 月6 日修正時，
    該條款內容則未改變。質言之，被告丑○○、乙○○行為後
    ，勘亂時期貪污治罪條例第6 條第3 款圖利罪之犯罪構成要
    件已因修正而予縮減，本件即應先審酌被告之行為是否同時
    該當修法前後法律所定之犯罪構成要件，依其審酌之結果而
    為不同之判決，簡言之，被告行為後，因刑法法律之變更，
    致其規定之犯罪構成要件變更而有擴張或限縮時，必其行為
    同時該當修正前、後法律所定之犯罪構成要件，均應予科處
    刑罰時，始生刑法第2 條第1 項之比較適用問題。故被告之
    行為，依行為時之法律規定，應成立犯罪，但依裁判時之法
    律已不加處罰者，即屬「犯罪後之法律已廢止其刑罰」之範
    疇，應依刑事訴訟法第302 條第4 款之規定諭知免訴；反之
    ，依裁判時之法律規定雖應成立犯罪，但依行為時之法律無
    處罰明文者，即應本於刑法第1 條罪刑法定主義規定予以無
    罪之諭知。不得先就新舊法規定之犯罪構成要件，予以比較
    適用有利於被告之法律，或逕依新法規定之犯罪構成要件，
    為審認被告是否成立犯罪之準據。此合先敘明。
  (二)按國防部總政治作戰局雖於91年5 月7 日，就國軍眷村配售
    規定「有眷無舍」之相關問題函覆本院，內容略為：「二、
    有關有眷無舍之定義，所指之『舍』就廣義而言，泛指軍方
    列管之『眷舍』、申請國軍官兵購置住宅貸款基金輔助購置
    之『住宅』或核配購置國軍老舊眷村重建之『眷宅』三種而
    言。三、申請人若擁有自有房屋，倘該房屋非屬前揭所指之
    眷舍、貸款輔購之住宅或眷村重建之眷宅者，應仍具『有眷
    無舍』資格，得申請配售眷宅。四、本局軍眷服務處對於各
    軍種（司令）部及前國防部軍務局所造報之眷宅申配名冊，
    均予進入所建立之眷籍檔案查核，如有購宅、貸款或配舍紀
    錄者，將主動退回釐清，經查屬實者，則請依『國軍軍眷業
    務處理辦法』第38條之規定辦理。」，此有國防部總政治作
    戰局91年5 月7 日（91）祥祉字第04676 號函附卷可稽（本
    院卷三第225 頁至第226 頁）。然依卷附「國軍老舊眷村重
    建眷宅核配作業要點」第參點規定：「眷宅核配對象：一、
    原眷戶；二、現役有眷無舍官兵；三、原眷戶之主眷或遺眷
    ；四、核定退伍保留5 年輔導購宅權益者。」（臺灣士林地
    方法院檢察署87年度偵字第11407 號卷〔下稱偵卷D 〕第12
    頁至第15頁），可知眷宅核配對象限於以上4 種。再觀之卷
    附國防部總務局以78年12月20日（78）積秒字第5971號函轉
    送之「國軍志願役現役屆退官兵申請保留價購餘額國（眷）
    宅權益作業規定」，其中第1 、2 點係規定，志願役官兵退
    伍前1 個月經申請報奉國防部核定保留價購眷村重建餘額眷
    宅權益者，得保留一次，並自退伍之日起，以5 年為限（國
    防部軍法局87年6 月檢甲字第027 號卷〔下稱偵卷F 〕第23
    頁至第24頁）。故本件重點在於李幼枚是否可以申購愛國新
    城眷宅。
  (三)查證人李幼枚係60年1 月1 日退伍，有李幼枚退除役基本資
    料查詢表在卷足憑（國防部軍法局87年4 月檢甲字第014 號
    卷〔下稱偵卷G 〕第13頁），且李幼枚並未保留5 年申購眷
    宅權利，共犯丁○○亦供稱伊父李幼枚不具配售資格，故李
    幼枚並無配售眷宅資格，此部分事實已堪認定。惟共犯丁○○竟於80年間，以其父李幼枚之名義，以自費增坪方式，申
    請配購愛國新城34坪眷宅1 戶，此已與相關規定有違。嗣丁○○指示被告癸○○打印文件，被告戊○○填寫附件名冊，
    丁○○書寫「自費增坪」字樣，共同於80年11月28日，將李
    幼枚係國防部現役上校、欲自費增坪申購愛國新城34坪眷宅
    之不實事項，登載於職務上所掌管之簡便行文表及承購名冊
    公文書上，而被告丑○○則於80年11月30日，在（80）宏家
    字第5608號簡便行文表上，逕予批示發文，將配售公文逕以
    簡便行文表方式行使通知軍眷合作社，丁○○接獲公文後，
    遂以李幼枚名義行使該80年11月30日（80）宏家字第5608號
    配售公文，以獲配眷宅，並據以辦理後續配購手續，以上分
    據共犯丁○○、被告戊○○、丑○○陳述明確，並有80年11
    月30日（80）宏家字第5608號函稿及名冊（偵卷G 第3 頁至
    第4 頁，承辦人為戊○○、丁○○，丑○○批「發」）附卷
    可佐，準此，共犯丁○○以李幼枚名義獲配愛國新城眷宅，
    自非適法。
  (四)證人即共犯丁○○之證詞，可採為認定被告丑○○、乙○○
    犯罪之依據：
    1.共犯丁○○因戊○○違法配售愛國新城、李幼枚違法配售
      愛國新城（此部分行為，判決中認定戊○○、丑○○為共
      犯），經國防部於88年5 月20日，認定各犯圖利罪，以88
      年則剴更判字第014 號，各判處有期徒刑1 年3 月，褫奪
      公權1 年，應執行有期徒刑2 年，褫奪公權1 年，緩刑4
      年，於88年6 月20日確定，有國防部軍法局於88年10月18
      日函送之確定判決在卷供參（臺灣士林地方法院檢察署87
      年度偵字第8343號卷〔下稱偵卷B 〕第66頁至第72頁）。
    2.共犯丁○○歷次證詞：
      (1)於87年4 月18日國防部軍法局訊問時供稱：我所主管事
        務主要為老舊眷村改建，眷村服務及官兵配舍輔導購宅
        ，基金貸款等事務。30坪以下眷舍由各軍種自行核定，
        34坪之眷舍呈總長核定。對於中途放棄配舍人員，依規
        定即由原先申購名冊中人員依序遞補或長官交辦家庭狀
        況特殊困難人員遞補。現役官兵申購配舍之作業程序，
        各單位列管改建之餘宅，均先以公文將眷舍坪型戶數及
        售價發函各直屬單位調查申購意願，按照績點評比核配
        有眷無舍官兵，如有中途放棄人員再依序遞補。眷村列
        管軍種單位是指陸、海、空、聯勤、軍管部、憲令部、
        軍情局及軍務局（即前總務局）等8 個單位，精忠新村
        及愛國新村都由總務局列管。按規定我父親申購34坪眷
        舍應該呈總長核定，但是我父親申購之眷舍，我認為是
        已經配售完畢的剩餘戶，所以就以簡便行文表附知總政
        戰部備查就可以了，總政戰部收到副本後，還會以總令
        發布1 份總名冊。我知道如此與作業規定不符。是長官
        基於照顧我，為我解決住的問題，所以我才以這種方式
        申購眷舍以便就近照顧父母（偵卷F 第25頁至第30頁）
        。
      (2)於87年7 月16日國防部軍法局訊問時供述：總務局80年
        11月30日（80）宏家字第5608號文稿及附件名冊是我自
        己用我父親的名義來核配愛國新村眷舍，我父親事前不
        知情，當時文稿是我叫癸○○幫忙打印，附件名冊是請
        戊○○寫的，至於備考欄註記「自費增坪」4 個字是我
        本人加註的，本案不是我拿去發文，當初是請誰發文我
        不知道，文稿上用鉛筆註記「自發」字樣，我看不出是
        誰的筆跡，應該有發給總政戰部，本案後續發文作業我
        並不清楚，戊○○、丑○○都知道我是以父親李幼枚名
        義核配愛國新城眷舍，實際上是我要自住（偵卷F 第20
        6 頁至第211 頁）。
      (3)於87年8 月6 日法務部調查局訊問時陳稱：愛國新城配
        售案先經由乙○○口頭同意，由丑○○簽名蓋章通過（
        臺灣士林地方法院檢察署87年度他字第205 號卷〔下稱
        偵卷A 〕第72頁背面）。
      (4)於87年8 月13日法務部調查局訊問中供承：80年9 月間
        ，我升任眷管組組長，工作更忙較少時間回南部，我有
        意把家眷帶來臺北住，但我幫林局長取得復源新城眷宅
        ，無法再申請配售，到了11月間，愛國新城有1 批60幾
        戶的眷宅，只有10來人申請，尚餘50戶左右，當時乙○○副局長也申請1 戶，他即主動找我，並向我表示，5
        月間復源新城之事，讓我幫林局長之忙，也害我沒有房
        子住，希望藉此機會也能申請愛國新城的眷宅，以作為
        補償，之後他得知我父親也是上校退役，就叫我以我父
        親的名義提出申請，並經李副局長等長官批示認可，順
        利取得前述址設臺北市○○區○○街8 巷13號6 樓這戶
        眷宅之配售權，這1 戶約45坪，總價約503 萬元，貸款
        415 萬元，這些款項都是由我負責（偵卷A 第76頁背面
        至第77頁）。
    3.觀諸共犯丁○○上開歷次陳述，就被告丑○○、乙○○涉
      案部分，所述始終如一。雖其事後又改稱被告丑○○、乙○○均不知情云云，然丁○○前遭軍事檢察官聲請羈押時
      ，欠缺對外聯繫管道，顯較不易受外界干擾而影響其證詞
      ，況且其於案件初發之時，為求偵審機關從輕處理，理當
      據實陳述，故其於偵查之始所為供詞應屬可採。反觀其於
      本院所為之陳述，因當時距案發時間已久，而丁○○早已
      遭軍法判決確定，又獲得緩刑之輕判，為其他共犯脫罪而
      為與最初不符之陳述，企圖為其他被告卸責，亦不違常情
      ，故其於本院所為證言之證明力顯較為薄弱。再參酌卷附
      國防部參謀本部軍務辦公室函送之80年5 月22日（80）宏
      家字第2150號簡便行文表所示（本院卷五）及共犯丁○○
      所自承，可知丁○○係先於80年5 月22日申購得復源新城
      眷宅，當時其以無資力、無意願、配偶在南部無需求為由
      放棄，將該復源新城眷宅頂讓予總務局長庚○○，何以於
      不到半年後即同年11月間，卻又有資力、有需求，而另行
      以不符資格之李幼枚名義申請愛國新城餘宅配售？此顯有
      違常情，足認其於調查局時所述，當時係乙○○主動找伊
      ，表示5 月間害伊沒房子住，藉機會申請愛國新城眷舍作
      為補償乙節，與事實相符較為可信。
    4.證人即丁○○之父李幼枚於88年11月6 日檢察官偵訊時證
      稱：愛國新城的事伊不知道，通知辦銀行事及事後繳款，
      伊才知以伊名字，銀行繳款書簽名是伊之筆跡，兒子丁○○說是上面長官好意（偵卷B 第111 頁背面至第112 頁）
      ，可見丁○○所為，確實係有上級長官與之共謀，益徵共
      犯丁○○案發之始所為供述之可信性極高。
    5.辯護人雖另質疑軍法局未傳訊丑○○，即依照丁○○供述
      判決云云，然縱該局未傳訊被告丑○○，亦不影響丁○○
      最初陳述之真實性。
  (五)共同被告戊○○（已於90年8 月7 日死亡）於87年4 月30日
    國防部軍法局詢問時供稱：眷宅配售的權責，校級以下人員
    ，申購是由各眷村軍種列管單位自行核定，將級以上人員則
    須報請總政戰部核定，配售資格是由各軍種列管單位承辦人
    及資管人員負責審核。依規定配售後如有剩餘戶，統由總政
    戰部控管，再分配三軍。前述文稿所附承購人李幼枚之名冊
    ，字跡看起很像我的字跡，李幼枚申購愛國新村34坪型眷舍
    ，將級之眷舍一定要用總長令核定，李幼枚這個案子簽辦之
    作業程序不符規定（偵卷G 第24頁至第26頁）。於87年7 月
    20日國防部軍法局訊問時供述：副本有無送總政戰部，我也
    不知道，據我判斷當初公文可能沒有送總政戰部備查，因34
    坪型眷宅須總長令發布，所以本案作業程序不合規定（偵卷
    F 第213 背面）。於88年11月6 日檢察官偵訊時陳稱：李幼
    枚獲配眷舍是丁○○主辦，是癸○○拿給我，交代我辦，後
    文一直未退回（偵卷B 第117 頁背面）。於89年7 月3 日本
    院訊問時指稱：80年11月30日簡便行文表這份名冊原來是丁○○以1 張紙條親自下的手諭，我完全照他手諭的內容抄寫
    的，丁○○的手諭除手諭外無其他附件，這件用簡便行文表
    在程序上是不當的，用簡便行文表和公文是一樣的，因最後
    均須往上呈報 (本院卷一第133 頁）。依共同被告戊○○所
    述與共犯丁○○前揭所供比對結果，已可認定被告丑○○、
    乙○○、癸○○、戊○○均屬知情之共犯。
  (六)被告乙○○雖未於本件80年11月30日（80）宏家字第5608號
    簡便行文表即李幼枚申購眷宅公文上蓋章批示，然其事先與
    丁○○共謀，進而由丁○○著手實施構成要件行為，其以自
    己犯罪之意思，推由他人實施，為共謀共同正犯無訛。
  (七)至於本件李幼枚申購愛國新城眷宅案得否以簡便行文表為之
    ？被告丑○○在簡便行文表上批示「發」字，是否符合相關
    規定？經查：
    1.國防部軍務局於90年11月5 日檢送公文作業流程相關規定
      ，函覆本院稱：「二、依據本部83年版『國軍文書處理手
      冊』規定：文書概分為一般公文、特種公文等，一般公文
      係依據公文程式條例，並配合軍事機關部隊特性訂定，分
      為『令』、『呈』、『函』、『其他公文』等。三、『簡
      便行文表』：為『其他公文』通用式表格公文之一種，屬
      案情簡單之聯繫、協調、查詢、催辦、答復與寄送普通文
      件等使用。四、案內『簡便行文表』（格式如附表）依規
      定為本部正式公文，並已符合公文作業流程規定辦理。」
      ，有國防部軍務局90年11月5 日（90）怡惇字第005504號
      函附卷可證，並提供附件即通用稿、簡便行文表格式、公
      文處理流程圖各1 份在卷供參（本院卷三第116 頁至第12
      0 頁）。是本案使用簡便行文表為之，與相關規定並無扞
      挌之處。
    2.關於本件李幼枚申購案，原須檢附何等文件乙節，國防部
      軍務局回覆本院內容為：「二、依本局79年9 月10日（79
      ）宏家字第4196號函：『愛國新村』重建餘宅預售規定，
      申請單位應建立申請人員個人計點表、單位分階優先順序
      名冊及保證書，凡辦理本案餘宅申購人員，均須完成上述
      資料。三、乙○○、李幼枚等二員係分別於80年11月30日
      及80年12月5 日提出申請並核定配額。惟經查原案卷內並
      無上述資料可查。」，此有國防部軍務局89年9 月16日（
      89）怡惇字第4953號函在卷可徵（本院卷二第121 頁至第
      126 頁）。經本院再次查詢結果，國防部軍務局檢送李幼
      枚申購愛國新城重建餘宅配售人員名冊影本，並說明：「
      經查案內除核配人員名冊外並無其他資料可稽，本案係由
      前總務局副局長丑○○少將決行。」，亦有國防部軍務局
      90年10月30日（90）怡惇字第005394號函附卷足憑（本院
      卷三第113 頁至第115 頁）。
    3.準此，被告乙○○既知悉李幼枚係丁○○之父，不符合申
      購資格，猶指示丁○○違法提出申請案，再由丁○○指示
      知情之癸○○、戊○○承辦公文，卻未檢附相關審核文件
      ，復由被告丑○○未據實審核，即在簡便行文表上蓋章，
      逕行批示「發」字，且僅將副本送總政治作戰部備查，而
      未送由總政治作戰部依權責核定是否准予配購，顯係有意
      匿不上報，以掩飾違法之事實。被告丑○○、乙○○等人
      所為，均足以生損害於國防部總務局對於眷宅管理之正確
      性。
  (八)綜上所述，本件事證明確，被告丑○○、乙○○所辯均係卸
    責之詞，不足採信，無論依舊法或新法之貪污治罪條例規定
    ，渠等偽造文書及圖利之犯行均堪認定，應依法論科。
二、被告丑○○、乙○○行為後，勘亂時期貪污治罪條例業經於
    81年7 月17日、85年10月23日、90年11月7 日及92年2 月6
    日4 度修正，原來62年8 月17日修正公布之勘亂時期貪污治
    罪條例之第6 條第3 款圖利罪之犯罪構成要件為「對於主管
    或監督之事務，直接或間接圖利」，法定刑度為「5 年以上
    有期徒刑，得併科3 萬元以下罰金」，81年7 月17日修正為
    貪污治罪條例第6 條第1 項第4 款，但內容不變，法定刑度
    提高為「5 年以上有期徒刑，得併科新臺幣100 萬元以下罰
    金」，85年10月23日再修正為第6 條第1 項第4 款之「對於
    主管或監督之事務，直接或間接圖私人之不法利益」，法定
    刑度再提高為「5 年以上有期徒刑，得併科新臺幣3000萬元
    以下罰金」，90年11月7 日再修正為第6 條第1 項第4 款之
    「對於主管或監督之事務，明知違背法令，直接或間接圖自
    己或其他私人不法利益，因而獲得利益」，法定刑度未變，
    同時刪除未遂犯處罰之規定，92年2 月6 日修正時，該條款
    內容及法定刑度則未改變。因被告丑○○、乙○○2 人行為
    後法律有變更，經比較新舊法結果，以行為時之法律有利於
    被告丑○○、乙○○，依刑法第2 條第1 項但書之規定，應
    適用行為時之62年8 月17日公布施行之勘亂時期貪污治罪條
    例第6 條第3 款規定論處。故核被告丑○○、乙○○所為，
    均係犯62年8 月17日修正公布之勘亂時期貪污治罪條例第6
    條第3 款之圖利罪及刑法第216 條、第213 條之行使公務員
    明知為不實之事項，而登載於職務上所掌之公文書罪。起訴
    書就圖利罪部分未及比較適用法條，公訴檢察官雖比較適用
    ，然論告時認係犯戡亂時期貪污治罪條例第6 條第4 款對於
    主管之事務直接圖利罪，誤第3 款為第4 款，均有未洽。被
    告2 人於公務員明知為不實之事項，而登載於職務上所掌之
    公文書後，復持以行使該公文書，該登載不實之低度行為應
    為行使之高度行為所吸收，不另論罪。被告丑○○、乙○○
    、癸○○、戊○○、丁○○5 人間，有犯意聯絡及行為分擔
    ，均為共同正犯。被告丑○○、乙○○所犯上開二罪間，有
    方法結果之牽連關係，為牽連犯，應依刑法第55條之規定，
    從一重之圖利罪處斷。爰審酌被告丑○○、被告乙○○身為
    職業軍人，均擔任國防部總務局副局長，位高權重，於處理
    主管之眷宅配售事務時，當時依規定分層負責，據實審核，
    公正廉潔執行職務，始不負國家、人民所託，竟為圖私人利
    益，由被告乙○○指示丁○○違法申請，而被告丑○○於批
    示公文時，亦未加以審核相關文件，違反規定任意批發，致
    李幼枚獲得違法配售眷宅之利益，獲利豐富等一切情狀，分
    別量處被告丑○○有期徒刑6 年，被告乙○○有期徒刑5 年
    6 月。另62年8 月17日修正公布之勘亂時期貪污治罪條例第
    17條規定，犯本條例之罪，宣告有期徒刑以上之刑者，並宣
    告褫奪公權，爰依法宣告被告丑○○、乙○○均禠奪公權3
    年。
貳、被告己○○部分：
一、訊據被告己○○矢口否認有共同圖利及偽造文書等犯行，辯
    稱：癸○○曾對伊表示可幫忙申請眷宅，79年間伊曾將軍人
    補給證、身分證影本等資料交予癸○○，授權癸○○代刻印
    章，伊後來81年8 月1 日，係自陸軍少校退伍，82年7 月申
    購眷舍之報告並非伊所填寫，退伍後收到眷宅配售通知單，
    即知癸○○冒填三軍大學中校之資料，但伊認為自己是在退
    伍前就申請配售眷宅，退伍後才購買自有房屋，依照國防部
    總政治作戰局函文，符合有眷無舍之規定，且伊為榮民，本
    可申請眷宅，再加上眷宅較便宜，且向軍眷合作社反應後，
    合作社人員表示已經配到眷宅，沒有關係，故伊亦未反對，
    所以認為癸○○偽填三軍大學中校之資料不是問題，可配到
    眷宅即可，而且不論是中校或少校，可申購之坪數均相同云
    云。惟查：
  (一)按國防部總政治作戰局雖於91年5 月7 日，就國軍眷村配售
    規定「有眷無舍」之相關問題函覆本院，內容略為：「二、
    有關有眷無舍之定義，所指之『舍』就廣義而言，泛指軍方
    列管之『眷舍』、申請國軍官兵購置住宅貸款基金輔助購置
    之『住宅』或核配購置國軍老舊眷村重建之『眷宅』三種而
    言。三、申請人若擁有自有房屋，倘該房屋非屬前揭所指之
    眷舍、貸款輔購之住宅或眷村重建之眷宅者，應仍具『有眷
    無舍』資格，得申請配售眷宅。四、本局軍眷服務處對於各
    軍種（司令）部及前國防部軍務局所造報之眷宅申配名冊，
    均予進入所建立之眷籍檔案查核，如有購宅、貸款或配舍紀
    錄者，將主動退回釐清，經查屬實者，則請依『國軍軍眷業
    務處理辦法』第38條之規定辦理。」，此有國防部總政治作
    戰局91年5 月7 日（91）祥祉字第04676 號函附卷可稽（本
    院卷三第225 頁至第226 頁）。然依卷附「國軍老舊眷村重
    建眷宅核配作業要點」第參點規定：「眷宅核配對象：一、
    原眷戶；二、現役有眷無舍官兵；三、原眷戶之主眷或遺眷
    ；四、核定退伍保留5 年輔導購宅權益者。」（偵卷D 第12
    頁至第15頁），可知眷宅核配對象限於以上4 種。再觀之卷
    附國防部總務局以78年12月20日（78）積秒字第5971號函轉
    送之「國軍志願役現役屆退官兵申請保留價購餘額國（眷）
    宅權益作業規定」，其中第1 、2 點係規定，志願役官兵退
    伍前1 個月經申請報奉國防部核定保留價購眷村重建餘額眷
    宅權益者，得保留一次，並自退伍之日起，以5 年為限（偵
    卷F 第23頁至第24頁）。故本件重點在於被告己○○縱然符
    合「有眷無舍」之相關規定，但依其申請當時之情形，是否
    可以申購三義新城眷宅，而非少校或中校可以申購之坪型是
    否相同而已。
  (二)查被告己○○已自承：其於81年8 月1 日退伍時，官階為澎
    防部戰車群少校，其於退伍時未獲配眷宅，且未保留5 年價
    購權利等語明確，因被告己○○並非國軍老舊眷村之原眷戶
    ，亦非原眷戶之主眷或遺眷，又因其已退伍，並非現役有眷
    無舍官兵，亦不符合核定退伍保留5 年輔導購宅權益之情形
    ，是被告己○○並不符合申購眷宅之規定，至為灼然。詎被
    告己○○退伍後，竟於82年7 月20日，由癸○○以其名義出
    具報告申請眷舍，內容為：「中華民國82年7 月20日於三軍
    大學。職陸軍中校己○○，現於三軍大學任職，服務軍旅業
    已12年多，此期間從未享受配舍或基金貸款，過去因部隊調
    動頻繁，亦未購屋，至今仍租屋居住，近聞貴局木柵三義新
    村仍有26坪型餘戶，懇請長官准予價購，以解決租屋居住之
    苦。謹呈總務局。報告人：己○○（蓋有己○○印文）謹呈
    」，嗣經國防部總務局以82年7 月22日（82）宏家字第3279
    號函，核定國防部有眷無舍官兵申購臺北市三義新村重建餘
    宅遞補人員名冊，該函文之正本函送軍眷合作社，副本函送
    總政戰部（含附件請備查）及冊列人員（包括被告己○○）
    查照、總務局眷管組（5 份續辦），被告己○○收受前開函
    文後，於83年5 月9 日出具繳款同意書，上載房地總價545
    萬6028元，其中除貸款380 萬元外，自備款165 萬6028元，
    先繳付訂購金10萬元，餘款同意按所定時間、金額如期繳清
    ，後來被告己○○因其存款有優惠利率，為求有更多本金以
    享受高額利息，未便先行提領支付購屋款，遂由癸○○先行
    代墊，再由己○○陸續返還11萬元、38萬9000元、77萬8000
    元（前3 張影本匯款日期均不清楚）、3 萬8181元（匯款日
    期為85年10月28日），迨87年12月間，被告己○○將所獲配
    購之三義新城眷宅，以850 萬元出售予案外人羅克強，以上
    有以被告己○○名義出具之82年7 月20日報告（偵卷F 第44
    頁）、82年7 月22日（82）宏家字第3279號函稿（偵卷F 第
    40頁，承辦人為癸○○，核稿有尚建強、丁○○，丑○○批
    「發」）、遞補人員名冊（偵卷F 第41頁至第44頁）、83年
    5 月9 日繳款同意書（偵卷F 第90頁）、郵政劃撥儲金存款
    通知單共4 張（偵卷F 第115 頁至第116 頁）、銀行帳戶交
    易明細及臺北市古亭地政事務所92年1 月17日函送該所87年
    收件文山字第32381 號登記案即本件系爭房屋登記案複印本
    （本院卷四第26頁至第34頁）等在卷可資佐證，是被告己○○獲配三義新城眷宅自非適法。
  (三)被告己○○所辯：其於79年間係任職陸軍裝甲兵訓練中心，
    有交申請配購眷宅報告給癸○○等情，雖因被告己○○始終
    無法具體提出其最初交予癸○○之報告書在何處，且因為癸○○未到庭，無法與之對質確認所辯之真實性。惟被告癸○○苟未受己○○授權申請眷宅，被告癸○○何以會自動代為
    申請？況且被告己○○既自承將個人證件影本交付予被告癸○○，復授權其代刻印章使用等語明確，可見被告己○○所
    稱有請癸○○代為申請眷宅乙節，應屬實在。至於被告癸○○受委託後，明知己○○並非任職三軍大學之中校，竟虛偽
    填載報告，涉犯公務員明知為不實之事項，而登載於職務上
    所掌之公文書罪，然因無積極證據足資證明被告己○○與癸○○有共犯關係，故就公務員登載不實文書罪部分，並無從
    認定被告己○○為共犯。
  (四)然而，被告己○○明知不論79年間係任職陸軍裝甲兵訓練中
    心，或81年退伍時任職澎防部戰車群少校，其於現役期間既
    未申配到眷宅，於退伍後亦未申請保留，均不具申購資格，
    已如上述，竟於收到國防部總務局核定配售通知公文後，已
    知其上所記載之任職單位三軍大學為不實，亦明知其已不具
    眷宅申購權，竟於向軍眷合作社查詢後，因為眷宅價格較市
    價低，故仍以服務於三軍大學名義辦理簽約、繳款，且多次
    匯款給癸○○返還代墊眷宅購屋款項，並順利獲配價值545
    萬6028元之眷宅，於獲配後復以高價850 萬元轉售他人，堪
    認其有行使公務員登載不實文書之故意，被告己○○、癸○○等人所為，均足以生損害於國防部總務局對於眷宅管理之
    正確性，被告己○○與被告癸○○間，確有共同犯意之聯絡
    及行為之分擔，至為灼然。
  (五)綜上所述，本件事證明確，被告己○○所辯係卸責之詞，不
    足採信，其犯行洵堪認定，應依法論科。
二、核被告己○○所為，係犯刑法第216 條、第213 條之行使公
    務員明知為不實之事項，而登載於職務上所掌之公文書罪。
    被告己○○與被告癸○○之間，有犯意之聯絡及行為之分擔
    ，均為共同正犯。爰審酌被告己○○身為職業軍人，明知不
    符申購眷舍規定，於知悉獲配後，明知為虛偽之文書，竟貪
    圖利益，繼續繳款以購得房屋，獲利頗豐，嗣轉售他人，迄
    今未返還不法所得等一切情狀，量處有期徒刑2 年。
三、至公訴意旨另以：被告己○○於82年7 月間，任職澎防部戰
    車群少校不具申配國防部眷舍資格，與被告癸○○共謀，由
    己○○於82年7 月20日出具虛載任職三軍大學中校之不實報
    告，交付癸○○後，由癸○○據以登載在預購國防部三義新
    城眷舍遞補人員名冊上，行使向國防部總務局申購得三義新
    城眷舍1 戶，共同圖取配購眷舍之不法利益，足生損害於國
    防部總務局於配售眷舍之正確性。嗣至88年間，己○○即將
    原只545 萬餘元配購得之眷舍，以850 萬元（起訴書誤為18
    00萬元）轉售他人，另涉犯刑法第213 條之公務員明知為不
    實之事項，而登載於職務上所掌之公文書罪及貪污治罪條例
    第6 條第1 項第4 款之圖利罪嫌。經查：
  (一)按犯罪事實應依證據認定之，無證據不得認定犯罪事實；又
    不能證明被告犯罪者，應諭知無罪之判決，刑事訴訟法第15
    4 條第2 項、第301 條第1 項定有明文。次按認定不利於被
    告之事實，須依積極證據，苟積極證據不足為不利於被告事
    實之認定時，即應為有利於被告之認定，更不必有何有利之
    證據，最高法院著有30年上字第816 號判例可資參照。
  (二)公訴人認被告己○○涉有偽造文書及圖利犯嫌，無非係以：
    核定名冊、報告、公文影本執為論據。訊據被告己○○堅決
    否認有偽造文書及圖利犯行，辯稱：伊是交身分證件給癸○○代為申請眷舍，不知癸○○竟會以不實之報告去申請，而
    且伊也沒有給癸○○任何好處等詞。經查：
    1.被告己○○所辯：其於退伍前有交付申請配購眷宅報告給
      癸○○等情，此部分雖無證據可資證明，惟被告癸○○苟
      未受己○○授權申請眷宅，被告癸○○何以會自動代為申
      請？況且被告己○○既自承將個人證件影本交付予被告癸○○，復授權其代刻印章使用等語明確，可見被告己○○
      所稱有請癸○○代為申請眷宅乙節，應屬實在。至於被告
      癸○○受委託後，明知己○○並非任職三軍大學之中校，
      竟虛偽填載報告，涉犯公務員明知為不實之事項，而登載
      於職務上所掌之公文書罪，然因無積極證據足資認定被告
      己○○與癸○○有共犯關係，故被告己○○並不構成公務
      員登載不實文書罪之共犯，已如上述理由欄貳、一、(三)所
      述。
    2.按貪污治罪條例第6 條第1 項第4 款、第5 款所規定之圖
      利罪，屬於身分犯，以依據法令從事公務之人員為犯罪主
      體，若無此身分者，與公務員共犯該罪時，必以該無身分
      關係者與公務員朝同一目標，共同圖公務員自己或其他私
      人（第三人）不法利益，始能依同條例第3 條規定，論以
      共犯；倘公務員圖利之對象即為該無身分關係之人，因係
      處於對向關係，該無身分關係者，除涉犯他項罪名外，尚
      不能遽依公務員圖利罪之共犯論擬。此觀無身分關係者，
      向公務員行賄，而公務員對之圖利時，關於職務上行為賄
      賂，僅處罰公務員受賄罪（因受賄為圖利之特別規定）；
      關於違背職務行為賄賂，則就行賄者與受賄者，分設不同
      之處罰規定，該無身分關係者，均不與該公務員論以共同
      正犯。若謂無身分關係者未行賄，僅公務員單純對之圖利
      時，對於該無身分關係者，反而論以圖利罪之共同正犯，
      顯然失衡（最高法院91年臺上字第791 號判決參照）。
    3.訊之被告己○○堅決否認有因為本件申購眷宅案件而拿任
      何好處給癸○○（本院卷三第195 頁），因被告癸○○長
      期滯留加拿大，無從加以對質詰問，惟因被告癸○○圖利
      之對象係被告己○○，而被告己○○於本件行為時，已經
      退伍，並無公務員身分關係，又查無積極證據足資認定癸○○自己或其他第三人有不法利益，是依上揭說明，被告
      己○○應不構成圖利罪。
    4.此外，復查無其他積極證據足資認定被告己○○有與癸○○共犯公務員登載不實文書罪及圖利犯行，原應諭知無罪
      ，惟公訴意旨認此2 部分若成立犯罪，公務員登載不實文
      書罪為前開有罪之行使部分所吸收，圖利部分則與上揭有
      罪部分有牽連犯之裁判上一罪關係，爰均不另為無罪之諭
      知，附此敘明。
參、被告甲○○、子○○部分：
一、訊據被告甲○○對於上揭事實坦承不諱，質之被告子○○則
    矢口否認犯罪，辯稱：伊只是提供證件予甲○○當作購屋人
    頭，並出面辦理相關手續，但不知道本件購屋案是違法的云
    云。惟查：
  (一)被告甲○○、子○○均不具軍人身分，惟甲○○與被告癸○○熟識，83年間，被告甲○○所經營之事業瀕臨倒閉，財務
    拮据，遂與被告癸○○共謀詐購國防部精忠新城眷宅轉售牟
    利，因恐遭人發現被告甲○○與承辦之癸○○相識，遂由被
    告甲○○另覓長年在大陸地區經商之友人被告子○○，由子
    ○○提供個人身分證件作為購屋人頭，再由被告癸○○於83
    年12月10日，出立偽稱子○○係國防部統指部中校軍官欲申
    購眷宅之不實報告，內容為：「報告中華民國83年12月10日
    於國防部統指部職子○○現服務於統指部，自民國67年畢業
    迄今，已近17年，仍未配舍及貸款購宅；現與妻小在外租屋
    居住，負擔甚重；懇請鈞長准予於臺北市內重建眷村餘宅，
    優先配售乙戶，以安眷居。謹呈國防部總務局職陸軍中校子
    ○○」，而後由癸○○據以將此不實事項登載在所承辦之83
    年12月27日（83）宏家字第5926號遞補人員名冊，行使報經
    國防部總務局核可配售精忠新城眷宅1 戶，其後被告甲○○
    為籌措購屋款，乃於85年7 月間，邀約告訴人壬○○投資該
    屋3 分之2 權利，欲轉售牟利，壬○○則依約於85年7 、11
    月先後2 次，共匯272 萬元予被告甲○○，嗣後被告甲○○
    於86年6 月19日，將該屋以910 萬元之代價轉售予丙○○，
    向丙○○收取400 餘萬元（餘為銀行貸款），期間被告子○○多次返回臺灣，配合辦理簽約、過戶、貸款等事宜，另因
    丙○○為確保買賣契約能夠履行，並要求被告子○○簽立40
    0 萬元借款契約、本票、租賃契約作為擔保，嗣丙○○於87
    年1 月間，再將該精忠新城房屋委託冠運房屋仲介公司出售
    ，遂遭國防部人員發現係違法配售，由國防部清查後，提起
    民事訴訟請求返還該精忠新城眷宅，經本院以88年度訴字第
    69號民事判決勝訴，該房屋現已返還予國防部之事實，業據
    被告甲○○、子○○、證人即告訴人壬○○、丙○○（偵卷
    A 第28頁至第29頁、第32頁背面至第33頁、臺灣士林地方法
    院檢察署88年度偵字第9546號卷〔下稱偵卷E 〕第69頁、本
    院卷二第94頁至第101 頁）、仲介公司人員招永暉（偵卷A
    第26頁背面至第27頁）分別陳述綦詳，復有83年12月10日子
    ○○報告書（偵卷F 第13頁）、國防部83年12月27日（83）
    宏家字第5926號函核定本部有眷無舍官兵申購臺北市精忠新
    村（丙基地）重建餘宅遞補人員名冊1 份（偵卷F 第11頁至
    第12頁）、國防部總務局84年2 月28日（84）崇嵂字第0981
    號簡便行文表及附件之該局委託軍眷合作社重建「精忠新城
    丙基地」簽訂繳款同意書說明資料1 份（偵卷A 第44頁至第
    45頁）、國防部總務局精忠新城眷宅樓號抽籤卷、子○○84
    年1 月27日加入軍眷住宅合作社股票、子○○印鑑章（偵卷
    A 第47頁）、國防部總務局委託國軍軍眷住宅公用合作社重
    建「精忠新城（丙）」自備款分期繳交表（偵卷A 第48頁）
    、郵政劃撥儲金存款收據3 張（偵卷A 第49頁）、84年9 月
    5 日甲○○委託子○○委託登記證明書（偵卷A 第17頁）、
    85年12月18日甲○○切結書（偵卷E 第6 頁）、86年6 月19
    日子○○轉售系爭精忠新城眷宅之同意書（偵卷A 第41頁）
    、丙○○、子○○房地買賣契約書（偵卷A 第34頁至第36頁
    ）、丙○○、子○○房屋租賃契約書（偵卷A 第38頁）、丙○○借予子○○400 萬借款契約書及明細表（偵卷A 第39頁
    至第40頁）、子○○簽立之400 萬元本票影本（偵卷A 第37
    頁）、國防部總務局86年6 月5 日（86）崇嵂字第2501號呈
    ，該局列管臺北市精忠新城丙基地重建眷宅核配人員名冊乙
    份（偵卷F 第5 頁至第10頁）、國防部總務局函子○○於86
    年10月15日辦理交屋及對保手續公文（偵卷A 第46頁）、國
    防部總政治作戰部87年6 月5 日（87）祥祉字第06503 號書
    函（偵卷G 第35頁）、內政部警政署入出境管理局函覆子○○83年至86年間之入出境資料（本院卷一第107 頁至第109
    頁、本院卷二第184 頁、第187 頁至第188 頁）、本院88年
    度訴字第69號遷讓房屋民事判決（本院卷二第58頁至第79頁
    ）、臺北師管區司令部臺北市團管區司令部函覆子○○兵籍
    號碼為地A197292 號（本院卷三第122 頁至第123 頁）在卷
    可證。
  (二)查被告甲○○與癸○○為鄰居兼好友，被告甲○○知悉癸○○其為軍人身分，其亦坦承知曉癸○○所申購者係屬軍用眷
    宅，衡諸經驗法則，軍用眷宅之價格均低於一般市價，若無
    特殊軍人身分之一般百姓，於配購之始，自不可能有申購眷
    宅之權，被告甲○○卻仍持非軍人身分之被告子○○國民身
    分證，交予癸○○，作為辦理申購眷宅之用，被告甲○○顯
    與癸○○有共謀以不實之資料用以購買眷宅之認知。另被告
    甲○○於接獲國防部83年12月27日（83）宏家字第5926號核
    配公文後，明知其上已有被告子○○為統指部中校之不實登
    載，卻仍持以行使，由此等客觀行為觀之，更足證其主觀上
    早與被告癸○○共謀犯案，可見被告甲○○之自白與事實相
    符。
  (三)被告子○○雖否認犯罪，然查：
    1.觀之被告子○○於87年5 月24日法務部調查局訊問時供述
      ：84年間甲○○向我提及他住在內湖的鄰居，有幾個國防
      部的軍官跟他非常熟，可以透過國防部軍官買到便宜房子
      ，但是因為太熟，不好用自己的名字去登記，所以請求我
      用我本人的名字去申請前述住宅（偵卷A 第14背面至第15
      頁）。嗣被告子○○亦坦認：伊無軍人身分，將身分證件
      影本交由被告甲○○，辦理申購軍眷舍，及配合甲○○辦
      理眷舍轉售、貸款、對保等事宜之事實。
    2.再徵諸被告甲○○於87年5 月25日法務部調查局詢問時供
      稱：83年間癸○○上校見我經濟狀況不佳，時常跳票，並
      欲出售內湖路之住宅，於是主動答應幫我忙，陳上校表示
      可以低廉價格申購國防部眷宅，讓我有房子住。至84年間
      ，癸○○告訴我位於臺北市○○區○○路的精忠新城眷宅
      開始配售，可以幫我弄1 戶，當時我考慮到我與眷宅配售
      之承辦人癸○○上校關係良好，不便親自出面申購，於是
      協請我的拜把兄弟子○○自大陸返國，由他具名並提供身
      分證影本1 份交與癸○○上校，請癸○○處理申購事宜（
      偵卷A 第19頁背面至第20頁）。其於89年5 月25日本院調
      查中亦供承：子○○有看過他是中校名義配售的資料，在
      簽約時他有看過，之後他到大陸，資料寄到他家，由他家
      人轉給我的（本院卷一第68頁）。於89年12月21日於本院
      訊問時另供稱：我向子○○拿身分證影本，我跟他說要用
      他的名義買國防部的房子（本院卷二第164 頁）。
    3.綜合前揭被告子○○及甲○○所述，就被告子○○知悉欲
      以其名義購買國防部軍方眷宅乙節，2 人所述互核相符。
      被告子○○與被告甲○○雖係結拜兄弟，關係良好，然被
      告子○○為一具有正常智識及社會經驗之成年人，焉有可
      能在完全不知情之情況下，就貿然交付身分證影本予甲○○使用？而被告甲○○既與子○○關係匪淺，何以會將用
      途加以隱藏，而未將事情內容全盤告知子○○？況且被告
      子○○曾先後多次自工作地點之大陸地區專程搭機返國，
      出面簽約、對保，衡以其自承從商多年，對於商業交易程
      序自當知之甚稔，自不可能在未觀看文件內容之狀況下，
      即隨意在任何資料上簽名、蓋章，故被告子○○辯稱不知
      情云云，已難令人採信。
  (四)再查，證人壬○○歷次指述：甲○○告知投資軍宅有利潤，
    後來與甲○○、子○○一起吃飯談投資案時，子○○也在場
    ，子○○僅是預官，卻冒充中校名義購買軍眷，其身份不符
    資格，且房屋承購單是子○○中校名義，他也看過相關資料
    等情在卷。證人丙○○亦證述：86年3 月間，甲○○表示有
    軍方眷舍可以出售，並表示有國防部配售公文，絕無問題，
    看屋後擇期與甲○○、子○○簽訂買賣契約，簽約後即支付
    甲○○權利金180 萬元及甲○○已支付軍方之工程款108 萬
    ，簽約金11萬，計299 萬元予甲○○。簽約付款予甲○○，
    子○○亦在場，吳某說他收款會與蔡某處理。‧‧‧86年10
    月15日通知交屋，同時要對保，子○○趕不回來。隔1 、2
    週他從大陸趕回來到農民銀行對保。‧‧‧簽約時，當場有
    人再將繳款通知書等資料拿出來，代書有將資料再過濾，子
    ○○與我亦有再確認等語綦詳。依證人壬○○、丙○○上開
    所述，益徵被告子○○知情，渠等所為亦足以生損害於國防
    部總務局對於眷宅管理之正確性，被告子○○與被告甲○○
    、癸○○具有犯意聯終及行為分擔，至為明顯。
  (五)至於被告甲○○於84年9 月5 日雖書立卷附委託登記證明書
    （偵卷A 第17頁），表明本件精忠新城眷宅購買案與被告子
    ○○無關云云，然被告甲○○係早於83年間，即向被告子○○取得身分證影本，何以遲至84年9 月5 日才簽立委託登記
    證明書？顯見被告甲○○書立該證明書目的，係為被告子○○撇清責任。另被告子○○雖陳稱簽立該證明書也是為了保
    障甲○○之權益云云，惟該證明書係由被告甲○○個人書寫
    ，並未交由被告子○○簽章確認，又如何作為保障被告甲○○權益之依據？是該委託登記證明書並不足作為有利於被告
    子○○之證據。
  (六)綜上所述，本件事證明確，被告甲○○之自白與事實相符，
    被告子○○所辯則係卸責之詞，不足採信，其等犯行均堪認
    定，應依法論科。
二、核被告甲○○、子○○所為，均係犯刑法第216 條、第213
    條之行使公務員明知為不實之事項，而登載於職務上所掌之
    公文書罪。被告2 人於公務員明知為不實之事項，而登載於
    職務上所掌之公文書後，復持以行使，該登載不實之低度行
    為應為行使之高度行為所吸收，不另論罪。被告甲○○、子
    ○○、癸○○3 人間，有犯意聯絡及行為分擔，均為共同正
    犯。爰審酌被告甲○○、被告子○○犯罪之動機在於解決甲○○斯時之經濟窘境，欲以買屋後轉售之方法牟取金錢、惟
    被告甲○○未思正途，被告子○○身為好友，亦未規勸甲○○，終致犯罪、以不實資料獲配國防部列管之眷宅，排擠其
    他具有獲配資格者，使真正有需要者無法申請眷宅居住及其
    2 人之素行、生活狀況、智識程度等一切情狀，分別量處被
    告甲○○有期徒刑1 年6 月，被告子○○有期徒刑1 年2 月
    。又被告甲○○未曾受有期徒刑以上刑之宣告，被告子○○
    於本件犯罪前，亦未曾受有期徒刑以上刑之宣告，其於87年
    間，雖曾因犯偽造文書罪，受有期徒刑2 月，緩刑2 年之刑
    之宣告，於88年12月27日確定，嗣緩刑期滿，而緩刑之宣告
    未經撤銷，其刑之宣告失其效力，此有臺灣高等法院被告全
    國前案紀錄表在卷可按，被告甲○○、子○○2 人因一時失
    慮致罹刑典，事後已坦承犯行，深具悔意，並將系爭房屋返
    還國防部，經此偵、審教訓，自當知所警惕，信無再犯之虞
    ，本院因認前開宣告之刑以暫不執行為適當，爰併宣告被告
    甲○○、子○○均緩刑3 年，以觀後效，用啟自新。
三、至公訴意旨另以：被告甲○○、子○○均不具軍人身份，惟
    與癸○○熟識，於83年間甲○○、子○○2 人所營之事業瀕
    臨倒閉，財務拮据，3 人乃共謀詐購國防部精忠新城眷舍轉
    售牟利，由子○○提供身分證件，而由癸○○於83年12月10
    日，出立偽稱子○○係國防部統指部中校軍官欲申購眷舍之
    不實報告，而後由癸○○據以將此不實事項登載在所承辦之
    遞補名冊，行使報經總務局核可配售國防部精忠新城眷舍1
    戶，其後甲○○為籌措購屋款，乃於85年7 月間，向壬○○
    誑稱以901 萬6186元，向他人頂受該屋，邀壬○○投資該屋
    3 分之2 權利，以轉售牟利，使壬○○不知有詐，於85年7
    、11月先後2 次，共匯272 萬元與甲○○，其後甲○○、子
    ○○於86年6 月19日，即私下將該屋以910 萬元之代價轉售
    丙○○，向丙○○收取400 餘萬元（餘為銀行貸款），並未
    告知壬○○，亦未分款與壬○○，壬○○始知受騙，另涉犯
    貪污治罪條例第6 條第1 項第4 款之圖利罪嫌及刑法第339
    條第1 項之詐取財罪嫌。經查：
  (一)按犯罪事實應依證據認定之，無證據不得認定犯罪事實；又
    不能證明被告犯罪者，應諭知無罪之判決，刑事訴訟法第15
    4 條第2 項、第301 條第1 項定有明文。次按認定不利於被
    告之事實，須依積極證據，苟積極證據不足為不利於被告事
    實之認定時，即應為有利於被告之認定，更不必有何有利之
    證據，最高法院著有30年上字第816 號判例可資參照。
  (二)違反貪污治罪條例部分：
    公訴人認被告甲○○、子○○涉有圖利犯嫌，無非係以：被
    告甲○○、子○○之供述、告訴人壬○○、證人丙○○之陳
    述、被告子○○簽發400 萬元本票執為論據。訊據被告甲○○、子○○堅決否認有圖利之犯行，被告甲○○辯稱：伊與
    癸○○是好鄰居，癸○○看伊經濟狀況不好才予以幫忙，未
    給癸○○任何好處等情，被告子○○則辯以：其並不認識癸○○等語。經查：
    1.按貪污治罪條例第6 條第1 項第4 款、第5 款所規定之圖
      利罪，屬於身分犯，以依據法令從事公務之人員為犯罪主
      體，若無此身分者，與公務員共犯該罪時，必以該無身分
      關係者與公務員朝同一目標，共同圖公務員自己或其他私
      人（第三人）不法利益，始能依同條例第3 條規定，論以
      共犯；倘公務員圖利之對象即為該無身分關係之人，因係
      處於對向關係，該無身分關係者，除涉犯他項罪名外，尚
      不能遽依公務員圖利罪之共犯論擬。此觀無身分關係者，
      向公務員行賄，而公務員對之圖利時，關於職務上行為賄
      賂，僅處罰公務員受賄罪（因受賄為圖利之特別規定）；
      關於違背職務行為賄賂，則就行賄者與受賄者，分設不同
      之處罰規定，該無身分關係者，均不與該公務員論以共同
      正犯。若謂無身分關係者未行賄，僅公務員單純對之圖利
      時，對於該無身分關係者，反而論以圖利罪之共同正犯，
      顯然失衡（最高法院91年臺上字第791 號判決參照）。
    2.訊據被告甲○○、子○○均堅決否認有因為本件申購眷舍
      案而拿任何好處給癸○○（參偵卷A 第22頁、第60頁背面
      、第61頁背面、偵卷B 第128 頁），因被告癸○○滯留加
      拿大，無從加以對質詰問，惟因被告癸○○圖利之對象係
      無公務員身分關係之被告甲○○、子○○，又查無積極證
      據足資認定癸○○自己或其他第三人有不法利益，是依上
      揭說明，被告甲○○、子○○應不構成圖利罪。
  (三)詐欺取財部分：
    公訴人認被告甲○○、子○○涉有刑法詐欺取財罪嫌，無非
    係以：被告甲○○、子○○之供述、告訴人壬○○、證人丙○○之陳述、被告子○○簽發400 萬元本票執為論據。訊據
    被告甲○○、子○○皆堅決否認有何詐欺取財犯行，被告甲○○辯稱：伊並未欺騙壬○○，是與壬○○投資購買系爭房
    屋，但因為伊與壬○○合資之萬信科技股份有限公司（下稱
    萬信公司）有糾紛，結束營運，伊尚餘345 萬元在公司，才
    會把房屋轉賣給丙○○，所得款項未交給壬○○，但賣房子
    當時有告知壬○○等語，被告子○○則以：其並未詐騙壬○○，只是提供證件予甲○○當購屋人頭，出面辦理手續而已
    ，至於甲○○與壬○○之間的事情，伊不清楚等情置辯。經
    查：
    1.按刑法第339 條第1 項詐欺罪之成立，以意圖為自己或第
      三人不法之所有，以詐術使人將本人或第三人之物交付為
      要件，所謂以詐術使人交付，必須被詐欺人因其詐術而陷
      於錯誤，若其所用方法，不能認為詐術，亦不致使人陷於
      錯誤，即不構成該罪，最高法院著有46年臺上字第260 號
      判例可資參照。
    2.被告甲○○、癸○○以被告子○○名義申請，經國防部總
      務局核可配售精忠新城眷宅1 戶，其後被告甲○○為籌措
      購屋款，乃於85年7 月間，邀約告訴人壬○○投資該屋3
      分之2 權利，欲轉售牟利，壬○○則依約於85年7 、11月
      先後2 次，共匯272 萬元予被告甲○○之事實，業據被告
      甲○○、子○○、證人壬○○陳述綦詳，復有83年12月10
      日子○○報告書（偵卷F 第13頁）、國防部83年12月27日
      （83）宏家字第5926號函核定本部有眷無舍官兵申購臺北
      市精忠新村（丙基地）重建餘宅遞補人員名冊1 份（偵卷
      F 第11頁至第12頁）、國防部總務局84年2 月28日（84）
      崇嵂字第0981號簡便行文表及附件之該局委託軍眷合作社
      重建「精忠新城丙基地」簽訂繳款同意書說明資料1 份（
      偵卷A 第44頁至第45頁）、國防部總務局精忠新城眷宅樓
      號抽籤卷、子○○84年1 月27日加入軍眷住宅合作社股票
      、子○○印鑑章（偵卷A 第47頁）、國防部總務局委託國
      軍軍眷住宅公用合作社重建「精忠新城（丙）」自備款分
      期繳交表（偵卷A 第48頁）、郵政劃撥儲金存款收據3 張
      （偵卷A 第49頁）、84年9 月5 日甲○○委託子○○委託
      登記證明書（偵卷A 第17頁）、85年12月18日甲○○切結
      書（偵卷E 第6 頁）、國防部總務局函子○○於86年10月
      15日辦理交屋及對保手續公文（偵卷A 第46頁）等附卷可
      資佐證。依據上述相關證據顯示，被告甲○○係邀約告訴
      人壬○○投資購買系爭精忠新城眷宅，欲轉售圖利，而告
      訴人所出資272 萬元款項，確實係經被告甲○○用於購買
      系爭眷宅，該眷宅後來亦如期登記為被告子○○所有並且
      交屋，是被告甲○○並未施用詐術，告訴人壬○○亦未陷
      於錯誤而交付財物，至為明確。
    3.嗣被告甲○○於86年6 月19日，將其與告訴人壬○○合資
      購買之系爭眷宅，以910 萬元轉售予丙○○，轉售所得為
      400 萬元，因丙○○為確保買賣契約能夠履行，並要求被
      告子○○簽立400 萬元借款契約、本票、租賃契約作為擔
      保之事實，亦分據被告甲○○、子○○、證人即告訴人壬○○、丙○○（偵卷A 第28頁至第29頁、第32頁背面至第
      33頁、偵卷E 第69頁、本院卷二第94頁至第101 頁）陳述
      綦詳，另有86年6 月19日子○○轉售系爭精忠新城眷宅之
      同意書（偵卷A 第41頁）、丙○○、子○○房地買賣契約
      書（偵卷A 第34頁至第36頁）、丙○○、子○○房屋租賃
      契約書（偵卷A 第38頁）、丙○○借予子○○400 萬借款
      契約書及明細表（偵卷A 第39頁至第40頁）、子○○簽立
      之400 萬元本票影本（偵卷A 第37頁）附卷可供參考，該
      部分事實亦堪認定。被告甲○○上開所為出賣房屋之舉，
      本屬原先邀約告訴人投資時，雙方已經議定之再行轉售牟
      利行為。
    4.至於被告甲○○之所以未將轉售所得款項分配予告訴人壬○○乙節，質之被告甲○○供稱：因為伊與壬○○合資之
      萬信公司有糾紛，結束營運，伊尚餘345 萬元在公司，才
      會把房屋轉賣丙○○，所得款項未交給壬○○等語在卷，
      告訴人壬○○則指訴：伊與甲○○並無債務關係，甲○○
      投資萬信公司345 萬元，錢是交給蔡錦鴻，並非交予伊等
      情，雙方各執一詞。經查，被告甲○○、子○○、告訴人
      壬○○、案外人蔡錦鴻（即被告子○○之弟）等人均為萬
      信公司之股東，有萬信公司股東名簿在卷可憑（偵卷E 第
      64頁）；而告訴人壬○○亦不否認與被告甲○○之間，因
      為萬信公司之經營產生糾紛，壬○○並曾於85年9 月3 日
      親寫卷附之出資確認書（偵卷E 第52頁至第53頁），證明
      壬○○與被告甲○○投資萬信公司金額分別為1122萬4251
      元、345 萬元等情；再觀之卷附之85年9 月3 日收款明細
      收據（偵卷E 第54頁），係案外人蔡錦鴻簽立，證明有收
      取告訴人壬○○與被告甲○○分別匯款238 萬4000元、11
      0 萬元，足以認定被告甲○○確實曾經支付萬信公司股款
      ；另告訴人壬○○因萬信公司投資案，與蔡錦鴻發生糾紛
      ，曾經本院認定係蔡錦鴻詐欺告訴人壬○○及甲○○，並
      判決在案，有本院87年度訴字第420 號刑事判決存卷可佐
      （偵卷E 第17頁至第29頁）。準此，被告甲○○主觀上認
      為萬信公司之經營有問題，股東之間債務亦未釐清，而主
      張對萬信公司尚有345 萬元債權，致未能將本件轉售房屋
      所得款項分配予告訴人壬○○，此舉雖將公司與個人混為
      一談，惟此究屬一般民眾因法律常識不足而為之舉動，雖
      屬非是，但可據此認定被告甲○○並無不法所有之意圖，
      此部分僅係民事糾紛之問題而已，究與刑事詐欺無涉。
  (四)此外，復查無其他積極證據足資認定被告甲○○、子○○有
    詐欺取財及圖利之犯行，原應諭知無罪，惟公訴意旨認此部
    分若成立犯罪，與前開有罪部分有牽連犯之裁判上一罪關係
    ，爰均不另為無罪之諭知，附此敘明。
肆、被告戊○○已於90年8 月7 日死亡，經本院於91年2 月27日
    諭知公訴不受理判決。被告癸○○經本院於90年12月10日發
    布通緝，待到案後另行審結，均併此說明。
據上論斷，應依刑事訴訟法第299 條第1 項前段，62年8 月17日
修正公布之勘亂時期貪污治罪條例第6 條第3 款、第17條，刑法
第2 條第1 項但書、第11條、第28條、第216 條、第213 條、第
55條、第37條第2 項、第74條第1 款，判決如主文。
本案經檢察官薛嘉珩到庭執行職務。
中　　華　　民　　國　　94　　年　　7 　　月　　6 　　日
                  刑事第六庭審判長法  官  李  育  仁
        　　                      法  官  許  辰  舟
        　　                      法  官  黃  潔  茹
以上正本證明與原本無異。
如不服本判決，應於判決送達後10日內，向本院提出上訴狀。
                                  書記官  柳  瑞  宗
中　　華　　民　　國　　94　　年　　7 　　月　　13　　日
附錄本案論罪科刑法條：62年8 月17日修正公布之勘亂時期貪污
治罪條第6 條第3 款、刑法第216 條、第213 條
62年8 月17日修正公布之勘亂時期貪污治罪條例第6 條
有下列行為之一者，處五年以上有期徒刑，得併科三萬元以下罰
金：
一、意圖得利，抑留不發職務上應發之財物者。
二、募集款項或徵用土地、民伕、財物，從中舞弊者。
三、對於主管或監督之事務，直接或間接圖利者。
四、對於非主管或監督之事務，利用職權機會或身份圖利者。
刑法第216 條
行使第210 條至第215 條之文書者，依偽造、變造文書或登載不
實事項或使登載不實事項之規定處斷。
刑法第213 條
公務員明知為不實之事項，而登載於職務上所掌之公文書，足以
生損害於公眾或他人者，處一年以上七年以下有期徒刑。
